【裁判字號】    95,訴,2404
【裁判日期】    951211
【裁判案由】    偽證
【裁判全文】
臺灣板橋地方法院刑事判決              95年度訴字第2404號
公  訴  人  臺灣板橋地方法院檢察署檢察官
被      告  乙○○
選任辯護人  翁方彬律師
上列被告因偽證案件，經檢察官提起公訴（95年度偵字第3903號
），本院判決如下：
    主  文
乙○○犯偽證罪，處有期徒刑拾月。
    事  實
一、乙○○與甲○○係朋友關係，明知其於民國九十三年十二月
    十六日十五時許，在丁○○位於臺北縣新莊市○○街一三四
    巷二號十三樓之住處，由丁○○提示給其觀看之本票一紙（
    發票人為丁○○、甲○○、戊○○、發票日為九十三年七月
    十八日、指定人為己○○、面額新臺幣〈下同〉七百萬元，
    下稱系爭本票）上，有以電腦列印字體載明「中華民國九十
    三年七月一十八日」等關於發票日之記載，竟基於偽證之犯
    意，於九十四年四月十九日十四時五十四分許，在本院三重
    簡易庭第一法庭，於本院審理之甲○○對己○○所提出之確
    認系爭本票債權不存在案件審判時（九十四年度重簡字第二
    九五號），就系爭本票是否有記載發票日之與案情有重大關
    係事項，於供前具結後，為：「‥‥我勸丁○○與原告甲○○解決問題，當時戊○○也在現場，丁○○就拿本票向我說
    ，叫原告不要亂來，不然要拿票告他，當時金額及日期是空
    白的，日期包括第一行的日期及最後一行的發票日沒有記載
    ，但發票人三個人均有簽名及蓋章，我當時有要丁○○影本
    下來，丁○○說不願意，他要告原告，也不給原告看」、「
    丁○○有叫我看仔細」、「金額欄沒有蓋指印」（起訴書未
    詳載此部分陳述）等語之虛偽陳述，然其證言為本院所不採
    ，而為甲○○敗訴之判決。
二、案經己○○告發臺灣板橋地方法院檢察署檢察官偵查起訴。
    理?由
一、訊據被告乙○○固不否認曾於上揭時、地，在具結後為上開
    證詞，惟矢口否認有何偽證犯行，辯稱：作證時確實依據目
    睹之景象為符合事實之陳述，當時丁○○是整本書夾拿給伊
    看的，伊當時也不是要處理甲○○與丁○○之間的債務問題
    ，伊只是處理丁○○在大陸犯下走私案件的問題，還有伊跟
    丁○○購買機器，但是吳某把電路板拆掉的事情，當時丁○○是向丙○○拿系爭本票的影本給伊看，那張本票下面只有
    寫中華民國、年、月、日，伊並無偽證犯意云云。惟查：
  (1)被告上揭犯罪事實，有證人丁○○、丙○○於本院審理、偵
    查中之證詞、證人戊○○於偵查中之證詞、系爭本票影本一
    紙、本院九十四年度重簡字第二九五號民事案件九十四年四
    月十九日訊問筆錄、證人結文各一份可資佐證。
  (2)證人丁○○證稱：本件是甲○○、戊○○和伊三人在大陸投
    資漢錡精密模具有限公司（下稱漢錡公司），週轉金的問題
    ，所以之前伊們股東有協議，由伊出面跟己○○借支，己○○以他的三間房子向國泰世華新莊分行抵押借八百萬元，將
    其中七百萬借給伊們，股東協議，因為沒有提供任何擔保，
    所以有簽一張本票七百萬作為還款的擔保。該七百萬元是一
    次借，由銀行直接撥款到己○○的戶頭，己○○將那個戶頭
    的存摺及印章放在伊這邊，系爭本票是由伊製作的，伊是拿
    之前的一張本票範本，把受款人、日期、住址都打好了，但
    是沒有寫上金額，到期日當初是空白，但是發票日是因為伊
    們之前就協調好哪一天要簽發這張本票，所以發票日也請小
    姐打好了。三人簽發本票時，發票日期就已經打好了，簽名
    時第一個是伊簽的，第二個是甲○○，第三個是戊○○簽的
    ，但戊○○在簽的時候他有遲疑了兩、三分鐘，仔細看過本
    票內容才簽的，本票上所載票面金額七百萬元是伊寫的，金
    額、個人、發票日期是蓋伊的指印，其他都是他們個人蓋指
    印在他們個人簽名的部分，伊先在金額及伊自己簽名的那裡
    蓋自己的指印，等另外兩位簽名蓋指印之後，因為最後的日
    期伊請小姐先打好的，所以伊最後又在發票日期那裡蓋伊的
    指印。本票的發票日那天就是伊實際簽發的那天，在金額、
    發票日蓋指印，也在同一天。當時被告帶同約七個討債公司
    的人來伊建技公司，伊還有通知警方過來，被告是甲○○委
    託而來，甲○○本身是股東，要求要退股，因為甲○○在大
    陸有虧空漢錡公司的情形，伊要求他把帳目交代清楚，伊曾
    拿著檔案夾把這張本票秀了兩、三秒給被告看，伊拿出系爭
    本票是要讓他了解甲○○等人還有欠己○○錢，所以要先解
    決對外的債款，再來談內部的問題，伊當時坐著，從包包內
    拿出透明的檔案夾，高舉伊的手，將系爭本票原本出示給坐
    在圓桌的在場人士看，當時被告在伊的右前方，距離約一點
    五步，也是坐著，伊把檔案夾秀給被告看的時候，伊說甲○○等人現在還有欠別人錢，先處理本票的事情，伊秀完系爭
    本票後，被告並未要求要看一下伊的檔案夾等情（九十五年
    十一月二十七日審判筆錄）。與證人丙○○證稱：系爭本票
    打字部分係伊製作，當時由丁○○給伊他之前擬好的稿，基
    本格式，因為之前都有開過，只是抬頭等細節要改一下，他
    有先拿之前的範本，把抬頭等地方改一改，而後再給伊打本
    票，範本有基本的格式在，但有空白的地方沒有填，丁○○
    先用手擬稿，伊依照他的範本另外從電腦叫出檔案再打一張
    。伊可以確定一般而言，重要的部分伊有打上去，包括金額
    、抬頭、最後面的日期，因為這是最基本的。這張本票是一
    次打完再列印出來，本票下方之九十三年七月一十八日記載
    亦係由伊同時打的。在列印完成，交給丁○○之後，並無再
    拿回這張本票，在這張本票上面做更改。丁○○只有去大陸
    投資的那陣子才有在作本票，但數量也不多，在本案系爭本
    票之後就很少了，亦不曾打過只有年月日，但沒有數字之本
    票等情（同前審判筆錄，九十五年度偵字第三九○三號卷，
    第六十四、六十五頁）、證人戊○○證稱：伊在本票上蓋指
    印、簽名時，本票上面已經寫好七百萬元等情（九十四年度
    交查字第七一六號卷，第七十三、七十四頁），均互核相符
    。衡情證人丁○○、戊○○均為系爭本票之發票人，依法應
    負票據發票人之責任，應不致故為不利於己之虛偽證述，而
    自累於偽證罪責及票據責任，又簽發系爭本票當天，丁○○
    、戊○○、甲○○同時簽訂擔保契約，此有本院九十四年度
    重簡字第二九五號影印卷附擔保契約一件在卷可稽，而該契
    約已約定由己○○於九十三年五月十二日提供台北縣新莊市
    三筆不動產作為向國泰銀行申請貸款之擔保品，借款八百萬
    元，其中七百萬元作為環信公司轉投資漢錡公司運用週轉金
    等情，亦足認丁○○、戊○○、甲○○簽發系爭本票時，已
    確定環信公司投資漢錡公司時欲籌借之資金為七百萬元，毋
    庸待日後商定，持以提供擔保之系爭本票，當即可填載完成
    ，又系爭本票係以電腦列印字體載明「中華民國九十三年七
    月一十八日」，本難於事後以列印方式精確套印於原已列印
    完成之「中華民國、年、月、日」間，若係因故於事後填載
    ，衡情亦無強以電腦打字後列印方式填載之必要，堪認前揭
    證人丁○○、丙○○、林得利證述之情節屬實，系爭本票之
    金額、發票日期等項，於丁○○、戊○○、甲○○簽署時，
    已同時填載完成乙節，已可認定。
  (3)被告雖辯稱當時所見丁○○出示之本票係影本云云，然查：
    被告於九十四年四月十九日十四時五十四分許，在本院三重
    簡易庭就甲○○對己○○所提出之確認系爭本票債權不存在
    案件（九十四年度重簡字第二九五號）作證時固稱：當初是
    因兩造間有在大陸投資漢琦公司的債務問題，大約在「九十
    三年十二月十六日下午三時」許，訴外人陳景生邀同伊及原
    告一起去找丁○○先生，要處理三個問題，‧‧‧，當時戊○○也在現場，丁○○就拿系爭本票向伊說，叫原告不要亂
    來，不然要拿本票告他，當時「金額及日期」是空白的，日
    期包括第一行的到期日及最後一行的發票日沒有記載，但發
    票人三個人都有「簽名及蓋章」等語。然核該民事案件告訴
    人甲○○係訴稱：被告（按指己○○）執有原告（按指甲○○）與丁○○、戊○○所共同簽發之發票日為九十三年七月
    十八日，未載到期日，面額為七百百萬之本票乙紙（按即系
    爭本票），經向法院聲請以九十四年度票字第二八一號裁定
    准予強制執行在案，惟系爭本票係供甲○○與丁○○、戊○○、高吳秋陣合資之環信投資有限公司（下稱環信公司）投
    資大陸漢錡公司籌措資金之用，原告簽發時，因尚未確定借
    款之金額，故本票上之金額欄空白未填載，必須經商定金額
    後，得原告同意始能填載，不料在未經原告同意下，竟遭人
    填上七百萬元之金額，該本票構成偽造之票據，當屬無效等
    情。顯然並未爭執於系爭本票上簽名時，九十三年七月十八
    日之發票日已填載完全，此與被告前揭證詞已有不同；另觀
    卷附系爭本票影本（業經檢察官當庭勘驗與原本相符）所載
    ，發票人欄上並未經發票人蓋章，則被告證稱發票人三人都
    有「蓋章」乙節，亦屬有疑。衡情在前揭確認本票債權不存
    在之案件中，被告若係就「影本」之記載作證，顯然毫無意
    義，且丁○○無端於影印時故為塗消票據應記載事項，而將
    顯然無效之票據影本出示於他人，又未顯示實際債權額，反
    無從達到彰顯債權在握之目的，更屬無謂之舉，而難置信。
    是即令被告係於作證時隱匿所見為影本之事實，仍屬虛偽陳
    述；反之，被告於證述時，更對於本票上從未存在之「蓋章
    」為肯定陳述，且強調「丁○○有叫我看仔細」、「金額欄
    沒有蓋指印」（九十四年度重簡字第二九五號影印卷，第三
    十頁），嗣後仍稱「當時我說的話都是實在的」（九十四年
    度交查字第七一六號卷，第五十頁）、「（當時的回答）是
    真實的」、「（系爭本票上發票日、到期日、金額）我當時
    看到的確實是空白的」（九十五年度偵字第三九○三號卷，
    第二十六頁），亦顯非出於過失、誤認而為不實證述；再依
    前述，系爭本票原已於簽發當日填載完成，業經認定如前，
    丁○○、戊○○、甲○○對於發票日期業已填載乙節亦無爭
    執，而丁○○既已明確證稱係出示系爭本票原本於被告，亦
    無在出示影本前故為塗消金額、日期記載之動機及必要性，
    復如前述，被告在本院九十四年度重簡字第二九五號案件係
    故意為虛偽證述，已屬灼然。
  (4)證人甲○○固證稱：共同簽發系爭本票，係因為當時公司欠
    缺周轉金，所以由董事長丁○○向他姑姑借錢，伊是第二個
    簽的。當時到期日沒有記載，受款人伊沒有印象，發票日伊
    沒有很清楚的記得上面有沒有記載，金額伊也不記得有沒有
    寫，因為當天還有另外簽一份擔保契約書，這是九十三年七
    月間的事情，簽完本票時，股東有確認向第三人借款的金額
    為七百萬元，七百萬元的部分，記載在同一天簽的擔保契約
    上，但本票上面沒有寫金額，當初是基於信任，而且當天都
    很晚了，大家想趕快簽一簽就回家了等情（同前審判筆錄）
    。然查，證人甲○○於提起民事訴訟時，從未爭執關係民事
    訴訟勝敗之系爭本票發票日期未記載乙節，業如前述，於本
    案偵查中作證時，則證稱系爭本票於九十三年七月十八日開
    立時，日期、金額均未填寫，系爭本票下面只有中華民國、
    年、月、日而已，沒有九十三、七、一十八之字樣，亦無金
    額等情（九十五年度偵字第三九○三號卷，第四十八、四十
    九頁），與本院審理時證述之情節亦有差異，其證詞反覆，
    已難逕信。又衡情簽發本票本應慎重，證人甲○○既稱願共
    同簽立七百萬元鉅款之擔保契約，竟稱基於信任、趕早返家
    等細小情由，不願略施舉手之勞確認系爭本票金額，而任令
    具有高度不確定風險之空白本票由他人收執，更屬有違常情
    ，亦與前揭證人丁○○、戊○○之證詞不符，其證詞難以採
    信，無從援為對被告有利認定之佐證。
  (5)至被告末辯稱：上述擔保契約內有四個股東，每人分擔的金
    額為一百七十五萬，高吳秋陣也是股東之一，她是己○○的
    太太，且他們的比例是四分之一，為何高吳秋陣未分擔四分
    之一，而在本票上記載其餘三名股東要負擔全額為七百萬，
    可見這七百萬是事後才填寫的，被告看到時，金額確實是空
    白的云云。惟本票上記載金額之原因如何，涉及各發票人或
    本案借款人間債權、債務分擔之內部關係事項，顯不足以作
    為被告未為不實證述之反證，附此指明。
  (6)綜據前述，被告上揭辯解，尚不足以建立合理懷疑而推翻前
    揭積極證據，無從採信。本案事證明確，被告犯行已堪認定
    ，自應依法論科。
二、核被告所為，係犯刑法第一百六十八條之偽證罪。爰審酌被
    告附和民事案件原告之主張，到庭具結後為不實之證述，試
    圖誤導法院判斷而使民事案件原告得脫免鉅額債務，嚴重危
    害相對人權益，並造成司法資源無謂浪費，於本案審理中，
    業經再次提醒偽證罪責之重，猶矢口否認犯行，飾詞圖卸，
    未見絲毫悔意，且其前揭犯行嚴重妨害法庭中真相發現及司
    法公信，顯屬嚴重藐視公權力之行為，自不容輕縱，並藉此
    杜絕民眾常無視於證人宣誓，仍恣意虛偽陳述之歪風，否則
    難以建立司法公信之基礎，本院因此認為，被告固無前科紀
    錄，亦無據實陳述之義務，然其缺乏為自己行為負責之觀念
    ，自應立即施以相當之刑罰，資以矯治，兼衡其犯罪之動機
    、手段等一切情狀，量處如主文所示之刑，以示警懲。
三、證人甲○○於偵查、本院審理時，就案情有重要關係之事項
    ，係於具結後為虛偽陳述，業經認定如前，是否涉有偽證罪
    嫌，應由檢察官另行偵辦，附此敘明。
據上論斷，應依刑事訴訟法第299 條第1 項前段，刑法第168 條
，判決如主文。
本案經檢察官靳開聖到庭執行職務。
中    華    民    國    95    年    12    月    11    日
                  刑事第八庭  審判長法?官  王屏夏
??????????????????法  官  彭全曄
??????????????????法?官  王偉光
以上正本證明與原本無異
如不服本判決應於送達後10日內向本院提出上訴狀
                              ??  書記官  陳怡君
中    華    民    國    95    年    12    月    13    日
附錄本案論罪科刑法條全文：
中華民國刑法第168條
（偽證罪）
於執行審判職務之公署審判時或於檢察官偵查時，證人、鑑定人
、通譯於案情有重要關係之事項，供前或供後具結，而為虛偽陳
述者，處7 年以下有期徒刑。


司法院資訊處製作；財團法人民間司法改革基金會備份。
